臺灣臺中地方法院刑事判決　　　　　　　　　　　　　九十三年度易緝字第七九號
　　公　訴　人　臺灣臺中地方法院檢察署檢察官
　　被　　　告　甲○○
　　選任辯護人　陳大俊律師
右列被告因頂替案件，經檢察官提起公訴（九十一年度偵字第九０四０號），本院判
決如左：
    主  文
甲○○教唆意圖使犯人隱避而頂替，處有期徒刑陸月，如易科罰金，以佰元折算壹
日；又教唆意圖使犯人隱避而頂替，處有期徒刑陸月，如易科罰金，以佰元折算壹
日；應執行有期徒刑拾壹月，如易科罰金，以佰元折算壹日。
    事  實
一、緣羅清澤於民國八十七年十一月初，在臺中市西屯區○○○街路旁其所租用之車
    號Ｂ７─４３０９號小客車車內，頭部遭槍擊死亡。其生前投保鉅額保險，惟因
    其死亡原因經臺灣臺中地方法院檢察署（下稱臺中地檢署）檢察官以八十七年度
    相字第一五八四號相驗後，認定係自殺或他殺不明，保險公司不願理賠，其妻陳
    淑芬與甲○○（綽號「大頭榮」）認識，適甲○○因案在臺灣臺中看守所（下稱
    臺中看守所）羈押中（八十八年十二月二十四日至八十九年十一月三十日），陳
    淑芬時往監所辦理接見，甲○○知悉上情，乃思覓得他人頂替殺人罪嫌以順利領
    取保險金額，並利用於八十九年九月二十八日為刑事警察局員警借訊之機會，先
    行向員警透露其有訊息得知涉案人現羈押在臺中看守所內，並於當日由刑事警察
    局偵三隊二組組長許正道製作偵查報告，報請臺灣高等法院臺中分院檢察署（下
    稱臺中高分檢）偵辦（八十九年度特查字第八九號）。適甲○○友人張連興及與
    張連興同案被告簡良純當時亦在臺中看守所羈押中，三人於八十九年十一月六日
    ，均因案從臺中看守所提出至本院受訊，於本院拘留室內，甲○○、簡良純經由
    張連興介紹認識，甲○○得知簡良純因案遭法院判處死刑，乃教唆簡良純頂替殺
    人罪，並允諾給予新臺幣（下同）三百萬元酬勞，簡良純為獲取酬金而同意之。
    二人均明知羅清澤係遭不詳人士所殺，乃意圖使該真正而不詳之殺人者隱避，而
    由簡良純出面頂替殺人，以儘早領得保險金，並分得酬金。甲○○即於八十九年
    十一月十四日為刑事警察局員警借提時，指稱羅清澤係因賭債糾紛遭簡良純槍殺
    。旋由刑事警察局人員於翌日（十五日）借提甲○○、簡良純訊問，簡良純即虛
    偽自白於八十七年十一月五日左右，因缺錢花用邀約羅清澤至臺中市○○路文心
    國小碰面，欲向羅清澤借錢，雙方發生口角衝突，因而懷恨，持預藏之槍彈，自
    駕駛座旁車窗窗縫隙朝羅清澤太陽穴開一槍，致羅清澤當場死亡云云，承辦員警
    即以其涉有殺人罪行偵辦。甲○○復為協助員警肅槍績效並使真正持槍者隱匿，
    乃另行起意，教唆簡良純頂替槍械案，二人均意圖使真正槍械持有人隱匿，簡良
    純乃另虛偽自白於七十九年間起，在高雄地區某處，接受姓名年籍不詳而綽號「
    志中」之成年男子，寄藏具殺傷力之槍械，並將之藏置在臺中市○○路大肚山第
    十四公墓之高壓鐵塔下，並於同日下午，引導內政部警政署刑事警察局、臺中市
    警察局及臺中市警察局第四分局偵查員，至前開高壓鐵塔下起獲美國ＩＮＴＲＡ
    ＴＥＣ廠口徑九厘米制式半自動大型手槍二枝、南非ＶＥＫＴＯＲ廠口徑九厘米
    制式半自動大型手槍一枝（警訊內容誤載為衝鋒槍二枝、制式九○手槍一枝），
    及可發射子彈具有殺傷力之仿口徑零點三五七吋轉輪手槍之仿造槍一枝、仿轉輪
    手槍製造之改造手槍一枝，以及口徑九厘米制式子彈二十九顆（經試射耗損十三
    顆）、口徑零點三八吋制式轉輪子彈七顆（其中二顆係不發彈，認不具殺傷力，
    其餘三顆經試射驗損），承辦員警即以其涉有槍砲罪行偵辦。甲○○因簡良純配
    合頂替殺人罪及持有槍砲罪，乃交付十萬元作為酬勞，簡良純先於當日解還看守
    所時，繳交現金九萬元予所方保管，另一萬元則交付予負責押解之刑事警察局第
    三偵查隊偵查員邱春安委其代為購物。翌日（十六日）簡良純復經臺中高分檢檢
    察官提訊，即坦承涉嫌殺人及違反槍砲彈藥刀械管制條例，簡良純再於當日解還
    臺中看守所時，邱春安將該一萬元交還簡良純，簡良純即將該一萬元繳交所方保
    管。臺中高分檢檢察官乃以簡良純涉嫌殺人及違反槍砲彈藥刀械管制條例罪證明
    確，惟案屬臺中地檢署管轄為由，簽請臺中高分檢檢察長將本件核轉臺中地檢署
    偵辦，並函請臺中地檢署依法偵查起訴。經臺中地檢署以八十九年度偵字第一九
    二○八號案件偵辦，檢察官僅就其所涉持槍殺人罪部分提起公訴（另虛偽自白持
    有五把槍械部分則未處理），嗣簡良純因涉嫌殺人遭求償二百九十萬元，心有不
    甘，甲○○惟恐事跡敗露，乃透過臺灣臺中監獄（下稱臺中監獄）戒護管理員陳
    水順代向簡良純索取帳號，陳水順即於九十年五月九日經由違規考核房主管胡志
    嘉之安排，向簡良純索取帳號（陳水順、胡志嘉違反規定部分，業經分別處以記
    過乙次、申誡乙次之處分），簡良純以雙方互不相識為由未告知帳號，迄同月二
    十五日，甲○○復輾轉透過楊家宇等人至臺中監獄辦理特別接見簡良純，欲索取
    帳號亦未果，簡良純於上開案件審理中翻異否認殺人並供述上情，本院乃於九十
    一年一月二日以九十年度重訴字第一八五號案件判決無罪確定。至簡良純虛偽自
    白持有槍械部分，則另經臺中地檢署以九十一年度偵字第六九四六號案件偵辦，
    並提起公訴，嗣經本院於九十二年二月二十七日以九十一年度訴字第一四一七號
    以此部分罪嫌不足為由，判決無罪，經檢察官提起上訴後，臺灣高等法院臺中分
    院（下稱臺中高分院）於九十二年五月二十八日以九十二年度上訴字第六六三號
    判決上訴駁回。嗣於前開頂替殺人及持有槍械犯罪事實未被發覺前，簡良純於九
    十年十一月十九日具函向檢察總長自首上開頂替事實，並接受裁判。
二、案經最高法院檢察署函轉臺灣臺中地方法院檢察署檢察官偵查起訴。
    理  由
一、訊據被告甲○○固供承其認識死者羅清澤及其妻陳淑芬，然矢口否認有何右開犯
    行，辯稱：因為其在拘留室聽簡良純向張連興說羅清澤是他槍殺的，且其與死者
    羅清澤是朋友，所以才檢舉簡良純，羅清澤究竟被誰槍殺及扣案之槍彈是誰的其
    均不知情，其並沒有教唆簡良純頂替前開案件，也沒有給簡良純十萬元，亦未請
    託陳水順、楊家宇要簡良純說出帳戶匯錢給簡良純云云。選任辯護人復辯以：頂
    替之罪責必須先有具體之犯人或脫逃之人，以明知其為犯人而意圖犯藏匿或使之
    隱蔽之罪始足當之，上開殺人及槍砲案件之具體犯人尚未出現，縱以簡良純出面
    虛偽承認犯案，亦無侵害國家對於具體犯人之搜索逮捕權云云。經查：
（一）右揭犯罪事實迭經同案被告簡良純於偵審中供承綦詳不諱（見臺中高分檢九十
      年度查字第二四五號卷第三二頁至第三七頁調查筆錄、臺中地檢署九十年度他
      字第二六０五號卷第一二三頁至第一二五頁、第一六六頁至第一六九頁、第二
      六四頁至第二六九頁訊問筆錄、九十一年度偵字第九０四０號卷第四四頁、第
      四五頁、第六一頁至第六六頁、第七四至第七六頁訊問筆錄、本院九十年度重
      訴字第一八五號卷第六八頁至第七０頁審判筆錄、第一四七頁至第一四九頁訊
      問筆錄、第二八二頁至第二八九頁審判筆錄、本院九十二年度易字第一一三四
      號卷九十二年四月二十三日訊問筆錄及九十二年六月二十四日審理筆錄），並
      經證人即被告簡良純在監友人張連興於偵查中證稱：伊認識簡良純及甲○○，
      三人於八十九年十一月六日，均因案從臺中看守所提出至本院受訊，而於本院
      拘留室同一間房內候審，簡良純與甲○○是在自臺中看守所提出至本院之囚車
      上經伊介紹認識的，伊沒有印象有告訴甲○○說簡良純有殺人，不知道甲○○
      與簡良純在拘留室裡說什麼等語（見臺中地檢署九十年度他字第二六０五號卷
      第一二八頁至第一二九頁、第一六八頁訊問筆錄），於簡良純涉嫌殺害羅清澤
      一案審理中復證稱：伊認識簡良純及甲○○，簡良純不曾向伊說過羅清澤是簡
      良純殺害的，也沒有在拘留所向伊說過羅清澤是簡良純殺的，伊也不知道是誰
      殺的，在拘留所時簡良純與甲○○有講話，但伊沒有注意聽，事後簡良純有向
      伊講說甲○○請他頂替殺害羅清澤案件等語（見本院九十年度重訴字第一八五
      號卷第一三０頁至第一三一頁訊問筆錄），核與簡良純供述之該部分情節相符
      ，難認被告簡良純有於拘留室中曾向證人張連興稱羅清澤為其槍殺等情，且被
      告甲○○於舉發殺人案時陳稱消息來源係聽聞證人張連興所言云云（見臺中高
      分檢八十九年度特查字第八九號案卷指證筆錄），復與本院辯稱之消息來源不
      一，證人張連興亦證稱不知何人所為，簡良純未提及係其所為等語，被告甲○
      ○辯稱聽聞被告簡良純與張連興對話一節，尚難採憑。
（二）被告簡良純在監期間，被告甲○○曾轉輾經由陳水順、楊家宇等人向被告簡良
      純索取帳號號碼一節，前經證人即臺中監獄戒護管理員陳水順於簡良純涉嫌殺
      害羅清澤一案審理中證稱：伊受友人之託向簡良純詢問可否提供簡良純帳號要
      匯錢給簡良純，伊有問簡良純，但簡良純並沒有提供伊帳號等語（見本院九十
      年度重訴字第一八五號卷第一一八頁訊問筆錄），核與同案被告簡良純之該部
      分供述大致相符，復有臺中監獄九十一年三月七日（九一）中監政字第０五二
      號函暨函附談話紀要、違規考核房各單位寄禁受刑人記錄表、特別接見申請單
      各一份等附卷可憑。再者，並有證人即被告甲○○友人陳淑芬、謝惠仁、楊家
      宇及經辦員警王天誠、陳色旗、許正道、邱春安、楊永泰、羅裕城、何國枝、
      陳瑋庭、黃文夏、陳松池、羅裕城、張新基、陳焜祥、黃仁和、許建智、黃更
      生、莊國昌等分就簡良純頂替之殺人案及槍砲案之調查經過於偵查中結證在卷
      ，復有臺中高分檢八十九年度特查字第八九號案卷、臺中地檢署八十七年度相
      字第一五八四號案卷、八十九年度偵字第一九二○八號案卷、本院九十年度重
      訴字第一八五號案卷、臺中市警察局第四分局八十九年十一月十七日中分四刑
      字第一二三六號刑事案件報告書節本影本在卷可稽；且被告簡良純頂替之殺人
      及持有槍械罪嫌於起訴後，業經判決無罪一節，有臺中地檢署八十九年度偵字
      第一九二○八號起訴書、九十一年度偵字第六九四六號起訴書、本院九十年度
      重訴字第一八五號判決書、九十一年度訴字第一四一七號、臺中高分院九十二
      年度上訴字第六六三號判決書等各一份附卷可參；被告簡良純、甲○○及證人
      張連興等之出入監所紀錄，並有被告在監在押查詢資料表各一紙附卷可稽；而
      被告簡良純於八十九年十一月十五日及同月十六日借提還監時，分別攜入九萬
      元及一萬元，亦有臺中監獄保管金分戶卡及進出監所明細各一份在卷可考，此
      外，另有臺中監獄收容人律師接見記錄簿、律師接見收容人記錄簿、進出監所
      紀錄、受刑人借提還監資料、保管金分戶卡、接見歷史資料查詢、收容人受其
      他機關公務偵訊訪談登記簿、特別接見登記簿、在監或出監受刑人資料查詢等
      各一份存卷可按，復為被告甲○○於本院行準備程序中所不爭執。被告簡良純
      之供述與上開證據資料互核大致相符，且被告簡良純供出係被告甲○○所教唆
      ，並不能因此而解免其頂替刑責，被告簡良純之供述尚堪採憑；雖被告簡良純
      係始因於被告甲○○之舉發而為檢警調查上開遭頂替案件，然被告簡良純於遭
      檢舉之初檢警調查時均虛偽自白罪嫌，遲至法院審理時方以被告簡良純之前後
      供述不一、證人張連興、楊家宇、陳淑芬之證述、臺中監獄保管金分戶卡、進
      出監所明細及以羅清澤為被保險人之保險資料等卷證資料判決被告簡良純無罪
      ，有該案判決書一份附卷可稽，被告簡良純並非單純供稱係被告甲○○教唆頂
      替即為無罪判決，而係經詳細調查、認定上開諸多事證後始為無罪判決之諭知
      ，被告簡良純何需大費周章先行虛偽自白殺人、槍砲案件，再行提出相關事證
      否認犯行？且被告甲○○復供承其與被告簡良純不熟識等語，被告簡良純實無
      構詞誣陷被告甲○○之必要。
（三）本件羅清澤死亡案，死者坐於駕駛座上，子彈自左太陽穴頂進射入，死者身體
      向右傾倒，身體下方手剎車處有一把手槍，死者手掌虎口無射擊殘跡，惟現場
      拾獲彈殼經比對結果係該手槍所擊發，此有現場照片、現場勘查紀錄表、內政
      部警政署刑事警察局鑑驗通知書、中央警察大學鑑定書等附卷足資佐證，然本
      件死者係一槍擊中要害斃命，苟死者係持槍自殺，不論係左手或右手持槍，依
      射擊動能及身體受擊慣性觀之，該槍應不致壓在死者右側身體下方，足見本件
      死者係遭他人槍擊殺害，確有犯殺人罪之人，被告甲○○教唆被告簡良純頂替
      殺人，足以使真正殺人者隱匿。再上開槍彈之持有人，涉有違反槍砲彈藥刀械
      管制條例之罪，被告甲○○教唆被告簡良純頂替持有該批槍彈，亦足以使真正
      持有槍彈者隱匿。
（四）按刑法第一百六十四條第二項之立法理由，係因行為人任令犯人逃避逮捕，而
      自行頂替，此妨害於司法機關之搜索逮捕，與藏匿之性質相同。是行為人僅需
      有客觀之出面頂替行為，主觀上並有使犯人隱避之意圖，即足該當前開規定之
      構成要件，至於行為人係基於何種動機、目的，則非所問；本條之罪質係屬侵
      害國家司法之搜索權、逮捕權、裁判權或執行權，行為人頂替不知姓名之犯罪
      人，同樣足使真正犯罪之人逍遙法外，在行為人出面頂替之際，隨即誤使司法
      警察機關喪失即時搜捕、蒐證、調查之契機，隨著對於頂替之人進行錯誤調查
      之時間，同時流失真確調查之時間、人力成本，使真實更難以發見，影響訴訟
      程序之進行或發生不正確之結果，對於國家司法機關搜捕權或裁判權之行使當
      有明顯妨礙；再者，本項係將同條第一項之「藏匿犯人或依法逮捕拘禁之脫逃
      人或使之隱避」之客觀構成要件，規定成為特別主觀構成要件之「意圖」要件
      ，並非仍為客觀構成要件，一旦該意圖要件具備則主觀構成要件即該當，且主
      觀意圖之實現與否並不影響犯罪之成立或既未遂，毋須將該意圖要件行諸於客
      觀行為始該當本項規定，僅需有頂替之客觀行為為已足；最高法院二十四年上
      字第三五一八號判例意旨：「使犯人隱避罪以明知其為犯人而使之隱避為條件
      ，所謂使之隱避，必須有指使或指示隱避之意旨始屬相當，若對其是否確為犯
      人尚在疑似之間，因不注意其行動，致被乘機隱避者，尚不能繩以使犯人隱避
      之罪」，係就同條第一項之使犯人隱避罪而為解釋，並非針對本項頂替罪而為
      解釋，該二項犯罪之主、客觀構成要件互有不同，尚難援為本案犯罪事實而為
      同一解釋適用，不得逕以不該當第一項之上開客觀構成要件之一，遽認同條第
      二項之主觀意圖之不具備，毋須以明知或現實上某人確為犯人，或客觀上有指
      使或指示該人隱避為要件。從而，被告簡良純受被告甲○○教唆後主觀上既已
      明知上開殺人案及槍砲案件之犯人另有其人，且其出面虛偽自白犯罪將致真正
      行為人因而隱避，而仍決意出面頂替，是被告甲○○及被告簡良純主觀上均具
      有頂替之故意，其等使犯人隱避之意圖亦明，縱客觀上尚未有真正行為人出現
      或遭查獲、起訴或判決確認犯人身分，亦無礙於頂替行為之成立。
    綜上，被告上開所辯，顯均係事後卸責之詞，不足採信。本件事證明確，被告犯
    行堪以認定。
二、核被告甲○○所為，係犯刑法第二十九條第一項、第一百六十四條第二項之教唆
    意圖使犯人隱避而頂替罪，應依其所教唆之意圖使犯人隱避而頂替罪處罰之。被
    告甲○○先後二次教唆頂替犯行，犯意各別，行為互殊，應予分論併罰。爰審酌
    被告甲○○犯罪之動機係為使他人領取保險金、誤導羅清澤死亡案件後續刑案及
    槍砲案件之調查、造成司法檢警資源之浪費、所生危害國家司法權之運作匪淺，
    惟念及被告甲○○犯罪手段平和，然較之同案被告簡良純及時自首坦承犯行，避
    免危害繼續擴大，被告甲○○於本案審理中仍飾詞否認犯行，難認有悔意，犯後
    態度尚非良好等一切情狀，各量處如主文所示之刑，復均諭知易科罰金之折算標
    準，並定其應執行刑及諭知易科罰金之折算標準。
據上論斷，應依刑事訴訟法第二百九十九條第一項前段，刑法第二十九條第一項、第
二項、第一百六十四條第二項、第一項、第四十一條第一項前段（修正後）、第二項
、第五十一條第五款，罰金罰鍰提高標準條例第一條前段、第二條，判決如主文。
中      華      民      國    九十三    年      三      月    三十一    日
                                    臺灣臺中地方法院刑事第八庭
                                        審判長法  官   朱  光  國
                                              法  官   鍾  堯  航
                                              法  官   吳  崇  道
右正本證明與原本無異。
如不服本判決，應於判決送達後十日內向本院提出上訴狀，上訴於臺灣高等法院臺中
分院( 須附繕本 )。
                                              書記官
中      華      民      國    九十三    年      三      月    三十一    日
附錄論罪科刑法條
刑法第一百六十四條
藏匿犯人或依法逮捕拘禁之脫逃人或使之隱避者，處二年以下有期徒刑、
拘役或五百元以下罰金。
意圖犯前項之罪而頂替者，亦同。
